臺灣高等法院民事判決
110年度上字第730號
上  訴  人  林韋伶
訴訟代理人  陳鄭權律師
            楊安騏律師
被 上訴 人  盧金陽
訴訟代理人  許俊明律師
上列當事人間請求返還不當得利事件，上訴人對於中華民國110
年3月18日臺灣士林地方法院109年度訴字第714號判決提起上訴
，本院於110年11月30日言詞辯論終結，判決如下：
    主      文
上訴駁回。
第二審訴訟費用由上訴人負擔。
    事實及理由
一、上訴人主張：被上訴人於民國99年1月12日向伊承租臺北市○
    ○區○○街000號地下2樓房屋（下稱180號B2）及臺北市○○區○○
    段0○段0000○號建物（含1樓面積99.86平方公尺及182號地下
    2樓；前者下稱2484建號1樓，後者下稱182號B2），租賃期
    間自同年5月1日起，180號B2、182號B2之租金合計每月新臺
    幣（下同）15萬元，2484建號1樓之租金每月3萬5000元（下
    稱系爭租約），其中2484建號1樓租金與被上訴人另收取之
    臺北市○○區○○街000○0號1樓房屋之租金3萬5000元（下稱176
    之1號1樓租約）互換，兩造並口頭約定由被上訴人支付180
    號B2、182號B2及2484建號1樓之管理費。嗣兩造於同年4月1
    4日合意修訂系爭租約，將臺北市○○區○○街000號地下2樓（
    下稱178號B2，與180號B2、182號B2合稱系爭B2）納入租賃
    標的，並變更系爭B2之租金合計每月22萬元，與被上訴人另
    向訴外人全聯實業股份有限公司（下稱全聯）收取臺北市○○
    區○○街000號地下1樓、180號地下1樓（下合稱系爭B1）之每
    月租金22萬元（下稱全聯租約）互換。兩造基於租金互換約
    定，依176之1號1樓租約及全聯租約約定管理費由承租人負
    擔，故系爭B2及2484建號1樓之管理費亦應由被上訴人負擔
    。又依系爭B2及2484建號1樓所屬東方麒麟社區之管理規約
    （下稱系爭規約）第15條規定，管理費應由承租人繳交，詎
    被上訴人竟積欠管理費未繳，經訴外人東方麒麟大廈管理委
    員會（下稱管委會）起訴請求伊給付自同年5月1日起至104
    年8月31日止之管理費，嗣伊與管委會成立調解，代被上訴
    人給付管委會280萬8960元（下稱系爭管理費），是被上訴
    人無法律上原因而受有管理費債務免除之利益，致伊受有損
    害。爰依兩造就管理費所為口頭約定、租金互換約定及民法
    第179條規定，請求被上訴人給付280萬8960元，及自109年6
    月30日起至清償日止，按週年利率5％計算之利息。
二、被上訴人則以：兩造於99年1月12日簽訂系爭租約即約定系
    爭B2每月租金22萬元，兩造事後並未變更契約內容，而上訴
    人配偶即其代理人高泰山表示因系爭B2漏水情形嚴重，無須
    繳納管理費，惟須由伊自行處理漏水，故雙方並無口頭約定
    由伊繳交管理費。其次，系爭租約第1條僅約定以2484建號1
    樓租金與176之1號1樓租約租金互換，並未約定系爭B2租金
    與全聯租金互換，且租金互換與管理費負擔無關，176之1號
    1樓租約與全聯租約之約定並非兩造合意之約定，況176之1
    號1樓租約係約定管理費應由出租人負擔，上訴人依租金互
    換約定請求伊給付系爭管理費亦無理由。再者，上訴人為系
    爭B2之區分所有權人，依系爭規約第15條規定，其亦有向管
    委會繳納管理費之義務，並非無法律上原因受有損害等語，
    資為抗辯。
三、原審判決駁回上訴人之訴，上訴人不服，提起上訴，聲明：
    ㈠原判決廢棄；㈡被上訴人應給付上訴人280萬8960元，及自1
    09年6月30日起至清償日止，按週年利率5％計算之利息；㈢願
    供擔保請准宣告假執行。被上訴人則答辯聲明： ㈠上訴駁回
    ；㈡如受不利判決，願供擔保請准宣告免為假執行。
四、查上訴人主張其將所有系爭B2及2484建號1樓出租予被上訴
    人，2484建號1樓每月租金3萬5000元與176之1號1樓租金互
    換；上訴人於99年1月12日將系爭B1及176之1號1樓出售予被
    上訴人配偶陳穎慧，於同年3月24日辦理所有權移轉登記後
    ，上訴人於同年4月14日與陳穎慧、全聯簽訂變更協議書，
    由陳穎慧概括承受上訴人關於全聯租約之權利義務等情，為
    被上訴人所不爭執（見原審卷一第303-305、307頁），並有
    系爭租約（見原審卷一第96-99、160-172頁，兩造所執租約
    內容有部分文字差異見第174-180頁）及建物登記謄本、買
    賣契約、176之1號1樓租約、全聯租約、房地租賃契約變更
    協議書（見原審卷一第54-60、90-94、204-214、242-244、
    292-296頁）在卷可稽；又管委會起訴請求上訴人給付系爭B
    2、2484建號1樓、182號1樓按每坪每月55元計算、自99年7
    月起至105年5月止管理費合計447萬9390元（案列臺灣臺北
    地方法院--下稱臺北地院--105年度北簡字第10623號，下稱
    10623號事件），雙方於108年5月10日調解成立，上訴人願
    給付管委會313萬5573元（即4,479,390×70％＝3,135,573），
    於108年6月5日前匯款100萬元至管委會帳戶，另100萬元於
    管委會發包修繕漏水工程後匯款，其餘款項於該工程驗收完
    畢後10日內匯款，管委會驗收工程時需會同上訴人在場，上
    訴人已於108年6月3日、11月15日匯款各100萬元、109年12
    月25日匯款80萬8960元、110年1月6日匯款32萬6613元予管
    委會等情，有存證信函、調解筆錄、匯款單可考（見原審卷
    一第62-66、262-263、258-260頁），亦經管委會函覆本院
    明確（見本院卷第153頁），堪認上開事實為真實。　　
五、上訴人主張依兩造口頭約定、租金互換約定及系爭規約第15
    條規定，系爭管理費應由被上訴人負擔等語，惟為被上訴人
    所否認，並以前詞置辯。查管委會在第10623號事件請求上
    訴人給付之系爭管理費包含臺北市○○區○○街000號1樓（即臺
    北市○○區○○段0○段0000○號，面積14.42㎡＋3.82㎡＋6464.77㎡×7
    /10000）部分，經本院調取該事件卷宗核閱明確，然上訴人
    自承系爭租約第1條所載「182號房屋」係指2484建號1樓面
    積99.86平方公尺部分，並非上開建號之182號1樓（見原審
    卷一第288頁），則上訴人依上開約定及規定請求被上訴人
    給付此部分管理費，自屬無據。再就系爭B2及2484建號1樓
    （面積848.63㎡＋340.89㎡＋1968.73㎡＋13.34㎡＋99.86㎡＋6464.77
    ㎡×7/10000）管理費部分，論述如下：　　
　㈠上訴人依兩造口頭約定及租金互換約定為請求，並無理由：
　  上訴人雖主張兩造於99年1月12日簽訂系爭租約即有口頭約
    定由被上訴人負擔管理費，且依租金互換約定即176之1號1
    樓租約、全聯租約之約定，亦應由被上訴人負擔管理費云云
    ，惟被上訴人抗辯高泰山有表示因系爭B2漏水嚴重，無須繳
    交管理費，故兩造從未約定由其繳交管理費等語。查：
　⒈管委會於98年10月30日聲請支付命令請求上訴人繳納共7戶自
    97年5月至98年6月之管理費，經上訴人聲明異議，抗辯其所
    有7戶為商場使用，有獨立出入口，非區分所有建物一部分
    ，不適用系爭規約，且管委會已逾10年未收管理費，因中庭
    花園導致地下室嚴重漏水，管委會未盡修繕公共設施之責，
    其無庸支付管理費等詞，經臺北地院99年度簡上字第269號
    （下稱第269號事件）以上訴人所為抵銷抗辯為有理由，判
    決駁回管委會之管理費請求，於100年4月13日確定；管委會
    再於105年6月27日起訴請求上訴人給付系爭B2、2484建號1
    樓及182號1樓於99年7月起至105年5月之管理費，上訴人仍
    以漏水修復費用為抵銷抗辯，嗣上訴人與管委會於108年5月
    10日成立調解，上訴人願給付管委會313萬5573元，管委會
    願雇工修復漏水（即第10623號事件）等情，經本院調取第2
    69號、第10623號事件全卷核閱明確，並經管委會函覆明確
    （見本院卷第153頁），可證上訴人自97年5月起即未繳交管
    理費，且係以系爭B2漏水尚未修復為其無須繳交管理費之理
    由。輔參兩造簽約時之在場證人即被上訴人公司會計陳麗卿
    於偵查及原審具結證述：高泰山說因為管委會未修繕漏水及
    貨梯，他們都沒有繳管理費，我們也不用繳，所以合約也沒
    有寫等語（見臺灣臺北地方檢察署110年度他字第3021號影
    卷第164頁反面、原審卷二第11頁），足認被上訴人抗辯上
    訴人因認管委會未修繕公共設施，其無庸繳納管理費，故兩
    造並未就管理費為約定等情為可取。　
　⒉上訴人雖主張兩造有口頭約定及租金互換約定管理費由被上
    訴人負擔云云，並提出系爭租約、176之1號1樓租約、全聯
    租約、上訴人與潘麗琴所簽聲明書、兩造間電子郵件、通訊
    軟體對話紀錄為證，另聲請訊問證人高泰山、陳穎慧。惟查
    ：
　⑴上訴人所提系爭租約上有多處刪改痕跡，第1條原記載「甲方
    （即上訴人）房屋所在地及使用範圍台北市○○街000號地下
    二層、180號地下二層約600坪全部。雙方同意乙方（即被上
    訴人）所有176號之1與甲方182 號房屋（即2484建號1 樓）
    租金互換」，其中「約600坪」刪改為「及178號地下二樓」
    ，第3條記載租金每個月「壹拾伍萬」元刪改為「貳拾貳萬
    」元，第5條記載押租保證金「肆拾伍萬」元刪改為「陸拾
    萬」元等部分，並經兩造在刪改處蓋印確認，惟第3條後段
    「（電燈費及自來水費另外）」在上訴人所執租約有手寫增
    加「管理費」3字，在被上訴人所執租約上則無此記載，亦
    無兩造蓋印確認（見原審卷一第174、164頁）。上訴人代理
    人高泰山於偵查中自承：「99年4月28日去告訴人（即被上
    訴人）公司時有跟他口頭說好，但在契約上並未註明，所以
    我回到家才將我持有的這本寫上管理費」（見臺灣臺北地方
    檢察署110年度他字第3021號影卷〔下稱偵卷〕第115頁），可
    見係高泰山於99年4月28日返家後自行加註「管理費」3字，
    不能證明兩造確有就管理費為口頭約定之事實。
　⑵上訴人雖主張兩造有口頭約定管理費由被上訴人負擔，惟其
    先稱：系爭租約有約定管理費由被上訴人繳納云云（見原審
    卷一第79頁），然系爭租約並無兩造用印確認關於管理費負
    擔之記載，已如前述。上訴人又改稱：兩造簽訂系爭租約第
    1條約定租金與全聯租約租金互換，雖沒有明載在契約中，
    但有口頭約定管理費由被上訴人支付云云（見原審卷一第18
    6、231頁），然系爭租約第1條並無與系爭B1租約租金互換
    之記載。上訴人再改稱：兩造簽訂系爭租約時即口頭約定按
    全聯租約約定由被上訴人負擔管理費，故未贅載於契約中云
    云（見本院卷第433-434頁），然上開主張均與高泰山所述
    兩造係於99年4月28日達成口頭約定之時間點有所歧異，自
    難採信上訴人主張為可取。至於上訴人主張系爭契約如上開
    ⑴所述刪改部分係兩造於99年4月14日、4月28日陸續修訂之
    約定云云，為被上訴人所否認，縱屬事實，亦不能證明兩造
    有達成管理費負擔之合意。上訴人雖聲請訊問證人高泰山、
    陳穎慧，以證明兩造有口頭約定云云（見本院卷第447頁）
    ，惟上訴人之主張前後不一已難採信，而高泰山已於偵查中
    陳述可憑，又高泰山、陳穎慧分別為兩造之配偶，且對於本
    件訴訟結果具利害關係，雙方各執一詞，難期有助於事實之
    判斷，應認無調查必要。　　
　⑶參以上訴人於95年10月27日與全聯簽訂之租約明訂系爭B1管
    理費3萬7675元由全聯負擔（見原審卷一第243頁），於98年
    2月、100年6月與訴外人所簽176之1號房屋租約載明租金含
    管理費約1500元（見原審卷一第442、450頁），嗣於101年6
    月與潘麗琴所簽176之1號1樓房屋租約則明訂管理費由出租
    人負擔（見原審卷一第206頁），可徵上訴人向來有於房屋
    租賃契約載明管理費如何負擔之習慣，倘若兩造約定管理費
    由被上訴人負擔，上訴人自無不於系爭租約載明之理。且由
    上開各份租約約定管理費之負擔方式，除有由承租人自行向
    管委會繳交者，亦有約定租金已包含管理費，而由出租人向
    管委會繳交者，並非一律約定承租人應自行向管委會繳交管
    理費。是上訴人在各份租約約定之管理費負擔方法既有不同
    ，尚無交易習慣模式可循，亦無從以其他份租約之約定據以
    認定兩造約定系爭管理費由被上訴人負擔。　　
　⑷上訴人另主張被上訴人依租金互換約定，應負擔管理費云云
    。惟查：　　
　①系爭租約第1條雖約定2484建號1樓與176之1號1樓租金互換（
    見原審卷一第164、302頁），惟查上訴人於98年、100年所
    簽176之1號1樓租約第3條均明訂租金包含管理費，於101年6
    月與潘麗琴所簽176之1號1樓房屋租約第9條第2項亦明訂管
    理費由出租人負擔（見原審卷一第442、450、206頁），是
    以承租人所繳租金已包含管理費在內，而由上訴人收取，即
    應由上訴人向管委會繳交管理費，則上開約定不能據為有利
    於上訴人之認定。至於證人潘麗琴雖在原審證稱：管理費實
    際上由其繳納等語（見原審卷二第7-8頁），並提出其自101
    年10月起繳交管理費等費用之收據為證（見原審卷二第38-7
    6頁）。然證人潘麗琴與上訴人所簽租約第9條第2項勾選管
    理費由出租人負擔，與其證述不符，又上訴人雖於原審審理
    中提出其與潘麗琴所簽聲明書稱上開約定係筆誤，實際上雙
    方約定管理費由承租人負擔云云（見原審卷二第394頁），
    惟上訴人係於101年6月間與潘麗琴簽訂租約，乃兩造簽署系
    爭租約之後，故縱上訴人事後與潘麗琴就管理費另有約定，
    亦不能認屬兩造依系爭租約第1條租金互換約定之合意內容
    。　　
　②系爭租約並未記載系爭B2租金與全聯租金互換，且被上訴人
    有按月匯款給付系爭B2租金22萬元予上訴人之事實，業據其
    提出匯款單為證（見原審卷一第220、324-354頁），及證人
    陳麗卿證述明確（見原審卷二第11-12頁），上訴人亦不爭
    執有收受上開匯款（見原審卷一第303頁），可見系爭B2租
    金並無與全聯租金互換之事實。至於陳穎慧雖繼受上訴人依
    全聯租約所享權利及所負義務，然系爭租約、176之1號1樓
    租約、全聯租約之出租人、承租人及租賃標的物均不相同，
    使用面積及管理費金額亦非相同，且上開各份租約關於管理
    費負擔之約定亦有不同，已詳述如前，則租金互換約定充其
    量僅係縮短給付方式，避免三方轉交金錢之累，無從推認兩
    造有約定系爭管理費應由被上訴人負擔。
　③綜上，上訴人依租金互換約定主張應由被上訴人負擔管理費
    云云，亦非可取。
　⒊上訴人雖主張被上訴人曾開立支票給付管理費予管委會，可
    以證明管理費應由被上訴人負擔云云，惟為被上訴人所否認
    ，上訴人並未舉證以實其說，自難採信。另上訴人所提高泰
    山與陳麗卿往來電子郵件、手機簡訊及Line對話紀錄（見原
    審卷一第402-404、408-410、412-422頁），經證人陳麗卿
    證稱：高泰山於104年8月以後有要求結清管理費，其回覆要
    等被上訴人從大陸回來，其只是會計，不能代被上訴人決定
    是否繳納管理費等語（見原審卷二第16頁），上訴人既未能
    提出任何被上訴人有同意負擔管理費之證據，則上開郵件、
    簡訊及對話紀錄充其量僅能證明上訴人自104年8月起有單方
    面請求被上訴人繳納管理費之事實，尚不能證明兩造已達成
    由被上訴人負擔管理費之合意。
　⒋上訴人另主張全聯承租系爭B1面積685坪、月租20萬元至22萬
    0500元、管理費由全聯負擔，反觀系爭B2面積1140坪、月租
    僅22萬元，已較全聯租金低廉，管理費自應由被上訴人負擔
    云云。惟查，上訴人於95年10月27日即已將系爭B1出租予全
    聯，且上訴人自承全聯承租範圍並無漏水情形（見本院卷第
    468頁），而系爭B2深至地下2層，使用便利性不如B1，且系
    爭B2漏水嚴重，已閒置多年等情，經本院調取第269號事件
    卷宗核閱明確，難認系爭B1、B2在租賃市場之價值相當。且
    由系爭租約第20條約定保留系爭B1買賣價金750萬元，供被
    上訴人修繕系爭B2消防、漏水、油漆、地磚等項目（見原審
    卷一第99、170頁、本院卷第437頁），益徵兩造當時預估系
    爭B2之屋況須斥資750萬元整修方能使用，則上訴人縱使降
    價出租系爭B2亦非顯不合理，自難僅憑全聯租約約定管理費
    由全聯負擔，逕予推論兩造就系爭B2亦有約定管理費由被上
    訴人負擔。至於上訴人爭執被上訴人並未實際支出750萬元
    修繕系爭B2云云，並聲請函詢被上訴人所提修繕工程相關資
    料（見本院卷第447頁），經核與系爭管理費之約定無關，
    並無調查必要，爰不予贅論。　
　⒌綜上，上訴人既不能證明兩造有口頭約定系爭管理費應由被
    上訴人負擔，亦不能證明租金互換約定有包含管理費由被上
    訴人負擔，則其依兩造口頭約定及租金互換約定，請求被上
    訴人返還系爭管理費本息，自屬無據。　　
　㈡上訴人依不當得利法律關係為請求，並無理由：
　  承上所述，上訴人不能證明兩造約定被上訴人負有繳交管理
    費之義務，則上訴人向管委會繳納系爭管理費，並無使被上
    訴人獲得免除債務之利益。又系爭規約第15條第1項規定：
    「每月定期由管委會向住戶收取管理費用，如係租賃之住戶
    ，亦同」，同條第4項規定：「管理費用之收繳以現有住戶
    （用戶）為繳費義務人，如租用戶欠繳或拒繳時，依法即由
    區分所有權人負責繳納」（見原審卷一第249頁），上訴人
    既為系爭B2及2484建號1樓之區分所有權人，自己亦有向管
    委會繳納管理費之義務。則上訴人依系爭規約規定，向管委
    會繳交管理費，並非無法律上原因而受有損害。從而，上訴
    人依不當得利法律關係，請求被上訴人返還系爭管理費本息
    ，亦非有據。　　　
六、綜上所述，上訴人依兩造口頭約定、租金互換約定及民法第
    179條規定，請求被上訴人給付280萬8960元，及自109年6月
    30日起至清償日止，按週年利率5％計算之利息，並無理由，
    不應准許。從而原審為上訴人敗訴之判決，核無不合，上訴
    論旨指摘原判決不當，求予廢棄改判，為無理由。
七、本件事證已臻明確，兩造其餘之攻擊或防禦方法及所用之證
    據，經本院斟酌後，認為均不足以影響本判決之結果，爰不
    逐一論列，附此敘明。
八、據上論結，本件上訴為無理由，依民事訴訟法第449條第1項
    、第78條，判決如主文。
中　　華　　民　　國　　111 　年　　1 　　月　　11　　日
                  民事第二十五庭
                      審判長法  官  謝碧莉
                            法  官  楊惠如
                            法  官  林晏如
正本係照原本作成。
如不服本判決，應於收受送達後20日內向本院提出上訴書狀，其
未表明上訴理由者，應於提出上訴後20日內向本院補提理由書狀
（均須按他造當事人之人數附繕本）上訴時應提出委任律師或具
有律師資格之人之委任狀；委任有律師資格者，另應附具律師資
格證書及釋明委任人與受任人有民事訴訟法第466 條之1第1項但
書或第2項所定關係之釋明文書影本。如委任律師提起上訴者，
應一併繳納上訴審裁判費。
中　　華　　民　　國　　111 　年　　1 　　月　　11　　日

  　　　　　　　　　　　　　書記官  簡維萍